【裁判字號】    96,重訴,221
【裁判日期】    980831
【裁判案由】    分割共有物
【裁判全文】
臺灣桃園地方法院民事判決             96年度重訴字第221號
原      告  財團法人私立開南大學
法定代理人  Ｙ○○
訴訟代理人  楊肅欣律師
複  代理人  楊愛慈
被      告  ａ○○
            辰○○
            巳○○
            玄○○
            午○○
            未○○
            Ｉ○○
                        號
            己○○
            丙○○
            辛○○
                        弄35.
            Ｏ○○
            Ｋ○○
            Ｔ○○○
            Ｊ○○
            黃○○
            Ａ○○
            戌○○
            卯○○
            戊○○
            Ｑ○○
                        號
            Ｒ○○
            甲○○
            宙○○
            寅○○
            丑○○
            ｄ○○
            Ｂ○○
            Ｆ○○
            Ｅ○○
            亥○○
            宇○○
            地○○
            天○○
            Ｈ○○
            壬○○
            Ｐ○○
            Ｄ○○
            Ｇ○○
上  1   人
訴訟代理人  鄭詩釧
被      告  丁○○
            Ｃ○○
            酉○○
            庚○○
            Ｎ○○
            申○○○
            癸○○
            子○○
            乙○○○
            Ｍ○○
            Ｌ○○
            Ｖ○○
            Ｗ○
            Ｘ○○○
            ｃ○○
            Ｕ○○○
                        號
            Ｚ○○○
            ｂ○○
                        2號
            Ｓ○○
上57人共同
訴訟代理人  羅美棋律師
複  代理人  ｅ○○
上列當事人間請求分割共有物事件，本院於民國98年8 月5 日言
詞辯論終結，判決如下：
    主      文
兩造共有坐落桃園縣蘆竹鄉○○段四八之二地號，面積八千零七
十五平方公尺土地，准予分割。分割方法如下：上開土地全部歸
原告取得。
原告應補償被告新台幣玖佰參拾肆萬貳仟零參拾肆元。
訴訟費用由兩造依附表所示之應有部分比例負擔。
    事實及理由
壹、程序方面：
    按訴訟繫屬中為訴訟標的之法律關係，雖移轉於第三人，於
    訴訟無影響。但第三人如經兩造同意，得聲請代當事人承當
    訴訟，民事訴訟法第254 條第1 項定有明文。所謂於訴訟無
    影響，係指原告或被告不因為訴訟標的之法律關係移轉於第
    三人，而影響關於為訴訟標的之法律關係之要件而言（最高
    法院44年台上字第1039號判例參照）。經查，被告Ｓ○○於
    民國96年9 月6 日將其所有坐落桃園縣蘆竹鄉○○段48之2
    地號，應有部分2898分之22之土地，以買賣為原因移轉登記
    予訴外人楊金住，有土地登記第2 類謄本1 件在卷可稽（參
    見本院卷一第288 頁），然依前述說明，於訴訟並無影響，
    當事人並不因而喪失訴訟之權能。而楊金住既未依民事訴訟
    法第254 條第1 項規定承當訴訟，本院自不得逕以楊金住取
    代Ｓ○○之地位而為當事人，合先敘明。
貳、實體方面：
一、本件原告主張：
  (一)坐落桃園縣蘆竹鄉○○段48之2 地號，面積8,075 平方公尺
    土地（下稱系爭土地），為兩造所共有，兩造之應有部分如
    附表所示。系爭土地由於共有人之人數眾多，且應有部分比
    例差距甚大，使用意見未能趨於一致，致系爭土地無法為正
    常之利用，而系爭土地並無因物之使用目的不能分割或契約
    訂有不分割之期限之情事，既難期共有人為協議分割，為使
    地盡其用，乃請求分割系爭土地，以消滅兩造間之共有關係
    。爰依民法第823 條1 項、第824 條第2 項規定，求為判決
    並聲明：兩造共有坐落桃園縣蘆竹鄉○○段48之2 地號土地
    准予分割，分割方法為：如附圖1所示，編號A部分，面積為
    1,121 平方公尺之土地，分歸被告取得，並依各自應有部分
    維持共有；編號B 部分，面積為1,081 平方公尺之土地，由
    兩造依各自應有部分維持共有；其餘部分，面積為5,873 平
    方公尺之土地，分歸原告取得。
  (二)原告為學校法人，有關土地之處分，應受私立學校法第61條
    第1 項規定之限制，而變價分割之方式與上開規定有所抵觸
    ，且本件並無不能分割之情事。另依私立學校法第10條第1
    項規定，可知私立學校之基金來源係由他人捐助取得，應審
    慎運用，而被告所提之買賣方案係以公告現值加4 成作為買
    賣價格，然近來原告周邊土地之公告現值大部分僅有些微調
    整，唯獨系爭土地從新台幣（下同）5,500 元調升至12,200
    元，幅度達百分之220，此調整極不合理。
二、被告則抗辯：
  (一)分別共有之各共有人雖得隨時請求分割共有物，但分割方案
    允求公平合理，原告所提之方案將緊鄰墳墓及水溝之土地分
    給被告，且將變成袋地，日後會延伸通行權訴訟，增加兩造
    困擾，顯與上開原則有違。被告除同意以變價方式分割外，
    另提出如附圖2 所示之分割方法（其中編號A 、D 、E 部分
    ，面積均為1,121 平方公尺之土地，任1 筆分歸被告即可）
    ，並聲明：原告之訴駁回。
  (二)共有物裁判分割係由法院本諸公平合理，依民法第824 條第
    2、3 項規定消滅共有關係，自不受私立學校法第29條、第6
    1 條等規定限制，且依該法第29條所示，可知該法之限制對
    象為學校，不包含法院。又政府如採區段徵收土地，按以往
    慣例，多以徵收時公告現值加百分之40計算，原告欲以調整
    前公告現值加百分之40向被告價購，並不合理。此外，公告
    現值之調整，縣政府都有一定之調整標準，原告空言指公告
    現值調整不合理，並無所據。
三、得心證之理由：
  (一)按各共有人，除法令另有規定外，得隨時請求分割共有物。
    但因物之使用目的不能分割或契約訂有不分割之期限者，不
    在此限；次按分割之方法不能協議決定，或於協議決定後因
    消滅時效完成經共有人拒絕履行者，法院得因任何共有人之
    請求，命為分配，民法第823 條第1 項、第824 條第2 項分
    別定有明文。經查，原告主張系爭土地為兩造所共有，面積
    為8,075 平方公尺，其上之共有人人數眾多，且如附表所示
    之應有部分比例差距甚大，兩造就系爭土地並無不得分割之
    協議，亦無因物之使用目的不能分割之情形，且兩造復無法
    達成分割協議等情，業據其提出地籍圖謄本、土地登記第2
    類謄本各1 件為證（參見本院卷1 第26頁、第10至23頁），
    被告對此並不爭執，是原告此部分主張堪信為真，揆諸前開
    規定，原告請求分割系爭土地，應予准許。
  (二)按裁判分割共有物，屬形成判決，法院定共有物之分割方法
    ，固應斟酌當事人之聲明、共有物之性質、經濟效用及全體
    共有人之利益等，而本其自由裁量權為公平合理之分配，但
    並不受當事人聲明、主張或分管約定之拘束（最高法院93年
    度台上字第1797號判決要旨參照）。次按分割之方法，不能
    協議決定者，法院得因任何共有人之聲請，命為左列之分配
    ：1.以原物分配於各共有人；2.變賣共有物，以價金分配於
    各共有人，修正前民法第824 條第2 項定有明文；又上開條
    文於98年1 月23日修正為：1.以原物分配於各共有人。但各
    共有人均受原物之分配顯有困難者，得將原物分配於部分共
    有人；2.原物分配顯有困難時，得變賣共有物，以價金分配
    於各共有人；或以原物之一部分分配於各共有人，他部分變
    賣，以價金分配於各共有人（修正部分於同年7 月23日施行
    ）。觀諸上開民法第824 條第2 項之修正理由，乃謂：現行
    條文規定之裁判上共有物分割方法，過於簡單，致社會之經
    濟或共有人個人利益，常無以兼顧，實務上亦頗為所苦，為
    解決上述問題，爰參照德國民法第753 條第1 項、日本民法
    第258 條第2 項及瑞士民法第651 條第2 項等立法例，將裁
    判上之分割方法作如下之修正：原則上以原物分配於各共有
    人。以原物分配如有事實或法律上之困難，以致不能依應有
    部分為分配者，得將原物分配於部分共有人，其餘共有人則
    受原物分配者之金錢補償；或將原物之一部分分配予各共有
    人，其餘部分則變賣後將其價金依共有部分之價值比例妥為
    分配；或變賣共有物，以價金分配於各共有人。法院為上述
    分割之裁判時，自應斟酌共有人之利害關係、共有物之性質
    、價格及利用效益等，以謀分割方法之公平適當等語。準此
    ，可知欲適用修正後之民法第824 條第2 項第1 款之但書規
    定，以原物分配部分共有人，並依同條第3 項之規定，由取
    得原物之共有人以金錢補償未受分配之共有人者，需因原物
    分配有事實或法律上之困難，致有不能依應有部分為分配，
    始得為之。復按以原物為分配時，如共有人中有未受分配，
    或不能按其應有部分受分配者，得以金錢補償之，民法第82
    4 條第3 項亦定有明文。
  1.經查，系爭土地北面為水溝，水溝外為墓地，西面及南面則
    緊鄰原告校園用地等情，業據本院會同桃園縣蘆竹地政事務
    所人員履勘現場屬實，並製有勘驗筆錄及土地複丈成果圖在
    卷可稽（參見本院卷1 第322 頁、卷2 第17頁），復有原告
    提出之現場照片18張可佐（參見本院卷1 第255 至263 頁）
    。由此可知，系爭土地係呈現不規則形狀，且系爭土地四周
    目前並無直接聯外道路，自系爭土地進出均須通行原告所有
    之同段34地號土地。然若依原告所提如附圖1 所示之分割方
    案，將使被告分得之土地多數接臨上開水溝、墓地，該地之
    經濟價值必會大幅降低，且有違公平合理，自不足採；另依
    被告所提如附圖2 所示之分割方案以觀，編號D 或E 部分土
    地均位於原告之校園中心，必將妨礙原告對校園之整體規劃
    、開發及利用，亦非妥適之分割方案。又附圖2 所示之A 部
    分如歸被告取得，則原告取得系爭土地之剩餘部分將有更多
    迂迴之處，亦讓原告無法將該部分土地與其所有之同段34地
    號土地共同開發利用。本院審酌被告方面之人數眾多，依各
    自應有部分所可分配之土地面積狹小，無法作為建築或其他
    目的之用，若勉強將系爭土地為原物分割，將使受分配之人
    喪失使用之經濟目的，足見系爭土地要以原物分配於各共有
    人作為分割方法，有事實上之困難。參以本院曾詢問兩造是
    否同意依修正後民法第824 條第1 項第1 款但書規定，將系
    爭土地分配於部分共有人，其餘未受分配共有人則受原物分
    配者之金錢補償，兩造均未有反對之意思（參見本院卷1 第
    406 頁），準此，本院認系爭土地之分割方法不宜採原物分
    配於各共有人，而應將原物分配於部分共有人，其餘共有人
    則受原物分配者之金錢補償，以利於系爭土地之整體規劃及
    利用，並發揮系爭土地之最大經濟效益，爰將系爭土地全分
    歸原告取得。
  2.系爭土地於本件起訴時之總價值為67,320,468元，當時每坪
    土地價值為27,560元等情，有原告提出之中華徵信不動產估
    價師聯合事務所之估價報告書附卷可佐，又被告就系爭土地
    之應有部分比例共489,906,900 分之67,984,182（詳如附表
    所示），是原告應補償被告之價額約9,342,034 元（8,075x
    67,984,182/489,906,900x0.3025x27,560=9,3 42,033.9927
    ，元以下四捨五入）。
  (三)綜上所述，系爭土地依其使用目的並非不能分割，共有人間
    亦無不能分割之約定，然迄今未能協議分割，本院審酌共有
    人之意願、系爭土地之現有使用狀況、發揮土地最大經濟效
    用及整體利用價值等一切情狀，認原告本於共有人之資格，
    起訴請求系爭土地予以分割，為有理由，應予准許。爰准分
    割系爭土地如主文第1 項所示，並命原告補償被告如主文第
    2項所示之金額。
四、按因分割共有物而涉訟，由敗訴當事人負擔訴訟費用顯失公
    平者，法院得酌量情形，命勝訴之當事人負擔其一部，民事
    訴訟法第80條之1 定有明文。本件兩造係為分割系爭土地無
    法達成協議而涉訟，原告起訴雖於法有據，但被告之應訴實
    因訴訟性質所不得不然，所為抗辯自屬為伸張或防衛權利所
    必要，況共有物分割乃消滅兩造間之共有關係，使各共有人
    取得各自獨立使用分得所有物之權能，對各共有人而言，亦
    均屬有利，是以本院認本件之訴訟費用應由兩造按其應有分
    比例分擔，始為公允，爰諭知如主文第3 項所示。
五、據上論結，本件原告之訴為有理由，依民事訴訟法第80條之
    1，判決如主文。
中    華    民    國    98    年     8    月    31    日
                  民事第一庭    法  官  林哲賢
以上正本係依照原本作成
如對本判決上訴，須於判決送達後20日內向本院提出上訴狀
中    華    民    國    98    年    8     月    31    日
                                書記官  陳佳彬


司法院資訊處製作；財團法人民間司法改革基金會備份。
